臺灣桃園地方法院刑事判決　　　　　　　　　　　　　九十二年度易字第七九六號
　　公　訴　人　臺灣桃園地方法院檢察署檢察官
　　被　　　告　丁○○
右列被告因偽造文書案件，經檢察官提起公訴（九十一年度偵續字第一０三號），本
院判決如左：
    主    文
丁○○無罪。
    理    由
一、公訴意旨略以：被告丁○○明知登記為其所有位於桃園縣桃園市○○段三０三地
    號之土地所有權狀（權狀字號：一六七六六號）及坐落其上建號一八五三號、門
    牌號碼：桃園縣桃園市○○路○段二一七巷二三號之建築改良物所有權狀（權狀
    字號：０六五八九號），已於民國八十一年十二月間，交由其前媳婦丙○○（本
    件行為時原名乙○○）向國泰人壽保險股份有限公司辦理抵押借款，該權狀仍在
    丙○○保管中並未遺失，嗣因與丙○○交惡，復欲出售上開房地，竟於八十七年
    六月九日，向桃園縣桃園地政事務所承辦之公務人員佯稱上開權狀業已遺失，使
    該地政事務所不知情之公務員將此不實事項，登載於職務上所掌管之公文書，並
    據以補發權狀二紙，被告則持交信義房屋仲介公司代為出售；因認被告所為涉有
    刑法第二百十四條、第二百十六條之行使使公務員登載不實文書罪。
二、公訴人認被告涉有上開犯行，係以：(一)告訴人丙○○之指訴；(二)卷附上開權狀、
    被告於八十七年七月十五日寄發與告訴人丙○○之存證信函載有「乙○○，你於
    八十一年十二月借本人丁○○座落於桃園市○○路○段二一七巷二十三號之房屋
    向國泰人壽借款後，趁本人未注意而將上開系爭房地之權狀和多餘之印鑑證明等
    物佔為己有不還」等文句及被告對告訴人丙○○提起上開權狀返還之民事訴訟起
    訴狀等為據。
三、按犯罪事實應依證據認定之，無證據不得認定犯罪事實；不能證明被告犯罪者，
    應諭知無罪之判決；刑事訴訟法第一百五十四條第二項、第三百零一條第一項分
    別定有明文。而刑法第二百十四條明知不實使公務員登載職務上所掌公文書罪，
    係以行為人明知不實為其構成要件，所謂明知乃指直接故意而言，若為間接故意
    或過失，均難繩以該條之罪。經查：
    (一)系爭房屋原為己○○○所有，於七十八年三月十八日出售，由代書甲○○辦妥
      購屋手續完成移轉登記在被告名下後，將該房屋所有權狀交付與被告，此事實
      業據證人己○○○、甲○○於本院調查中證述明確（見本院九十二年八月十五
      日訊問筆錄），並有不動產買賣契約書（見八十九年度他字第一五一八號卷第
      四七至四九頁，下稱他字卷）及證人甲○○所提出辦理該房屋買賣之檔案登錄
      資料卡（附於本院卷）附卷可稽。系爭房屋購入後，於八十一年十二月間，欲
      以之辦理抵押借款，由被告將該房屋所有權狀交由告訴人丙○○辦理，該權狀
      迄今仍在告訴人丙○○保管中並未遺失等情，亦據告訴人丙○○於偵、審中指
      訴明確，並有其所提出系爭房屋之原土地所有權狀（權狀字號：一六七六六號
      ）及建築改良物所有權狀（權狀字號：０六五八九號）影本（見他字卷第五、
      六頁）可按，經本院命告訴人丙○○當庭提出該權狀原本，經核確與卷附權狀
      影本相符（見本院九十三年一月三十日準備程序筆錄）。又被告於八十七年六
      月九日，以上開房屋所有權狀於同年月五日遺失為由，向桃園縣桃園地政事務
      所申請辦理補發，該地政事務所依法公告，期滿無人異議後，於同年七月二十
      四日登載代表上開土地及建物權利書狀滅失意義之「書狀補給」於建物、土地
      異動清冊公文書上，並據此發給上開土地（補發權狀字號：八七桃地字第一七
      九七八號）及建物（補發權狀字號：八七桃建字第一五六九二號）所有權狀與
      被告，亦有桃園縣桃園地政事務所九十二年七月四日桃地登字第０九二０００
      五八六三號函所檢附之書狀補給土地登記申請書、被告所出具之切結書、該事
      務所公告、土地及建物清冊等（附於本院卷），及告訴人丙○○所提出之系爭
      土地登記簿、建築改良物登記簿影本等（見他字卷第七至一七頁）在卷足憑，
      合先敘明。
    (二)告訴人丙○○固於偵、審中指稱：於八十一年十二月間辦理抵押借款後，系爭
      房屋原有權狀一直都在伊這裡等語，並提出其與被告在右揭申請補發期間往來
      之存證信函為據，來證明被告申請補發時明知系爭房屋權狀在其保管中並未遺
      失，且否認被告曾經向其詢問權狀之下落。然告訴人之告訴，係以使被告受刑
      事訴追為目的，是其陳述是否與事實相符，仍應調查其他證據以資審認，最高
      法院五十二年臺上字第一三００號判例可資參照。經查：
    1.本件訊據被告堅詞否認有公訴人所指右揭犯行，辯稱：因上開房屋銀行貸款的
      金額很高，伊不想再繳了，在八十七年六月初的時候打算出賣，伊又找不到權
      狀，當時想到在八十一年間有拿權狀交給丙○○去辦理抵押借款，伊有向丙○○要，她說不在她那裡，所以伊才認為遺失了去申請補發等語，核與證人戊○○於本院調查中所述：在八十七年的六月初，他有問過伊，在伊等住的成功別
      莊的客廳問的˙˙˙他問伊有沒有拿權狀，伊說沒有，他就問丙○○，丙○○
      說沒有等語（見本院九十二年八月十五日訊問筆錄）相符。是告訴人丙○○供
      稱被告未曾向伊詢問權狀下落，已非無疑。
    2.依八十七年六月十七日被告寄與告訴人丙○○存證信函所載「˙˙˙你身為人
      媳婦，不盡孝道也就罷了，竟然裝瘋裝癲，裝神弄鬼驚嚇我，還砸我的碗盤，
      使我不堪其擾，從今日起再有相同情事，我就請你一個月內遷離此住處」。及
      八十七年六月二十五日告訴人丙○○為此回覆與被告存證信函所載「˙˙台端
      來函中所指本人諸多不是，全屬虛構，本人在此鄭重否認。次按坐落桃園市○○路○段二一七巷廿三號房屋，為本人出資購得，且該屋之所有權狀始終由本
      人保管（目前仍在本人保管中），希望台端尊重本人對該屋之所有權及使用權
      」（以上見他字卷第一六八、一六九頁）。被告寄發與告訴人丙○○之存證信
      函，字裡行間根本未提及系爭房屋所有權狀之事，何以告訴人丙○○在回覆該
      信函時，會特別註明系爭房屋所有權狀仍在其保管之中？
    3.依告訴人丙○○就此於本院審理中所述：（為何發這張存證信函？）就是伊前
      婆婆及伊前夫，大約在八十七年六月初伊下班回來，發現伊的東西都被扔出家
      門˙˙˙伊的東西有被翻攪的情況˙˙˙伊擔心他們要來找伊的權狀，所以伊
      才會跟他們講，權狀放在伊這邊等語（見本院九十三年二月二十四日審判筆錄
      ）。而告訴人丙○○就此並有提出妨害自由告訴，其告訴內容則略以：˙˙˙
      因戊○○之母丁○○欲搬至乙○○居住之桃園縣桃園市○○路○段二一七巷廿
      三號處與其等共同居住之問題，二人迭生爭執，又因丁○○自身擁有許多家具
      而戊○○希望將該處舊家具置換˙˙˙於八十七年六月五日上午九時五十分許
      未得乙○○之同意˙˙˙僱請工人至上開處所將戊○○與乙○○共有之家具、
      冷氣機、冰箱、洗衣機、電視機等及乙○○所有私人衣物、用品搬至其自行租
      用不詳辦公室及倉庫放置（見他字卷第一三二頁證人丙○○所提不起訴處分書
      ）。則告訴人丙○○當時個人物品幾乎均被搬出屋外，何以其就能明確知道被
      告目的是在找尋系爭房屋所有權狀？
    4.綜上足認告訴人丙○○至遲於八十七年六月五日即已然知悉被告確有出售系爭
      房屋之意，而在找尋所有權狀。益見被告及證人戊○○前揭所述，當時要出售
      系爭房屋，有詢問過告訴人丙○○，而告訴人丙○○告知不在其處一事，信而
      有徵。從而，被告在詢問告訴人丙○○權狀時，既先為告訴人丙○○回稱不在
      其處於前，其後在告訴人丙○○住處翻找，但仍未能尋得系爭房屋所有權狀，
      參以被告將系爭房屋所有權狀交付與告訴人丙○○，時間是在八十一年十二月
      間，距離本案申請時間已經將近六年等情，是其辯稱當時認為權狀遺失而申請
      補發，洵屬有據。
    5.雖告訴人丙○○前揭八十七年六月二十五日寄與被告之存證信函，有表明系爭
      房屋權狀在其保管之中，而被告以八十七年七月十五日存證信函回覆「乙○○
      ，你於八十一年十二月借本人丁○○座落於桃園市○○路○段二一七巷二三號
      之房屋向國泰人壽借款，趁本人未及注意而將權狀和多餘的印鑑證明佔為己有
      不還」等語（見他字卷第一六七頁）。惟查，依告訴人丙○○於本院調查中所
      述，八十七年七月間，被告將其趕出家門並有換鎖等語（見本院九十二年七月
      二十五日訊問筆錄），可見雙方當時誤會已深。而被告在申請前有先詢問告訴
      人丙○○，其不僅隱瞞權狀仍在其保管之事實，被告當時亦遍尋不著，亦據認
      定如前。從而，被告在申請權狀補發後，告訴人乙○○突然向之表明權狀仍在
      其保管之中，被告在未看見系爭房屋權狀之情況下，對告訴人乙○○所述是否
      屬實，自仍有合理可疑存在。是被告前揭向告訴人丙○○表明其佔有系爭房屋
      權狀之信函，甚至其後對告訴人丙○○提起返還系爭房屋所有權狀之民事訴訟
      ，當係根據證人丙○○所發信函而為，尚難以此推認被告申請補發當時已確知
      系爭房屋所有權狀在告訴人丙○○處。
四、綜上所述，公訴人所引證據，並不足以證明被告就申請補發權狀當時確知系爭房
    屋所有權狀並未遺失，而被告所辯，又有如前述可採信之處，則被告主觀上認為
    該權狀「下落不明」始向地政機關以遺失為由申請補發，並無「明知」該權狀並
    未遺失而故意使公務員登載不實之事實，按上說明，自難以該罪相繩。此外，復
    查無其他證據足以證明被告確有公訴人所指之犯行，自應為被告無罪之諭知。
據上論斷，應依刑事訴訟法第三百零一條第一項，判決如主文。
本案經檢察官胡原龍到庭執行職務。
中      華      民      國    九十三    年      三      月      九      日
                            臺灣桃園地方法院刑事第五庭
            審判長法  官  潘  政  宏
                                      法  官  周  炳  全
                                      法  官  許  泰  誠
右正本證明與原本無異
如不服本判決應於收受送達後十日內向本院提出上訴書狀，未附理由時應於提起上訴
後十日內向本院補具上訴理由書狀（均應按他造人數提出繕本）
                                      書記官  王  嘉  麒
中      華      民      國    九十三    年      三      月      十一    日
